臺灣屏東地方法院民事判決　　　　　　　 95年度訴字第449號
原　　　告　戊○○
訴訟代理人　己○○
兼 上 1 人
訴訟代理人　丁○○
原　　　告　丙○○
被　　　告　屏東縣政府
法定代理人　乙○○
訴訟代理人　庚○○
　　　　　　辛○○
上列當事人間請求損害賠償事件，本院於民國96年5 月9 日言詞
辯論終結，判決如下：
    主  文
被告應給付原告戊○○新臺幣捌萬肆仟陸佰柒拾貳元、原告丁○○新臺幣伍萬捌仟佰捌拾元、原告丙○○新臺幣陸萬貳仟肆佰
玖拾陸元。
原告其餘之訴駁回。
訴訟費用由被告負擔九分之一，餘由原告負擔。
本判決於原告勝訴部分，得假執行。
    事實及理由
一、程序方面：按訴狀送達後，原告不得將原訴變更或追加他訴
    ，但擴張或減縮應受判決事項之聲明者，不在此限，民事訴
    訟法第255 條第1 項但書第3 款定有明文。經查，原告原請
    求被告應給付原告新臺幣（下同）1,800,000 元；嗣將上開
    請求範圍變更為：被告應給付原告戊○○282,960 元、原告
    丁○○139,320 元、原告丙○○139,320 元，核屬減縮應受
    判決事項之聲明，揆之前揭規定，應予准許。
二、原告主張：被告於民國95年3 月1 日執行拆除屏東縣高樹鄉
    ○○○段28-2、27-2、27-4、38-12 、38-37 、38-28 、38
    -76 、38-49 、38-79 、38-26 、38-38 、38-15 等土地（
    下稱系爭土地）即沿山公路旁之鐵皮違章圍籬（下稱系爭圍
    籬），因而毀損原告所種植且已結果之鳳梨，以致原告無法
    採收鳳梨果實，其中原告戊○○受損之鳳梨4,716 株，原告
    丁○○、丙○○受損之鳳梨各為2,322 株，以每顆新臺幣（
    下同）60元計算，原告戊○○受有282,960 元，原告丁○○
    、丙○○則分別受有139,320 元之損害，原告前曾向被告申
    請國家賠償，但遭被告拒絕，故提起本件訴訟等語，並聲明
    ：被告應給付原告戊○○282,960 元；被告應分別給付原告
    丁○○、丙○○139, 320元。
三、被告則以：系爭圍籬為違章建築，被告依建築法第25條、第
    86條、違章建築處理辦法第5 條規定，通知違建行為人賴俊
    發拆除，然該行為人逾期未拆除，遂由被告執行拆除系爭圍
    籬，並配合建築法第84條規定，以不妨礙公眾交通為原則，
    將系爭圍籬往系爭土地方向先壓後推方式拆除，且因系爭圍
    籬有固定架支撐，不會立即傾倒，故不至於壓毀原告種植之
    鳳梨。況且，依違章建築處理辦法第8 條、第96條之1 規定
    ，應由違建行為人賴俊發移除拆除後之圍籬，惟賴俊發遲延
    一星期始清除，導致拆除後圍籬長時間壓住鳳梨，造成原告
    損害，原告應向賴俊發請求賠償等情置辯，並聲明：原告之
    訴駁回。
四、兩造不爭執事項：(一)被告於95年3 月1 日僱傭億峰土木包工
    業執行系爭圍籬拆除工作。(二)原告丁○○、丙○○種植鳳梨
    品種17號金鑽鳳梨、原告戊○○則種植鳳梨品種19號黑葉仔
    鳳梨。
五、經兩造整理後，本件爭點為：(一)被告執行拆除系爭圍籬時，
    是否因過失不法侵害原告權利？(二)若有，則被告應給付損害
    賠償金額為何？茲分敘如下：
（一）按國家賠償法第2 條第2 項前段所定：公務員於執行職務
      、行使公權力時，因故意或過失不法侵害人民自由或權利
      者，國家應負損害賠償責任，應具備(1)行為人須為公務員
      、(2)須為執行職務行使公權力之行為、(3)須係不法之行為
      、(4)須行為人有故意過失、(5)須侵害人民之自由或權利、
      (6)須不法行為與損害之發生有相當因果關係之要件，始足
      相當，最高法院90年度臺上字第371 判決意旨供參。經查
      ，拆除系爭圍籬係由被告依據政府採購法第23條及中央機
      關未達公告金額採購招標辦法第5 條規定，簽准由三家業
      者比價之後交由報價金額最低之業者即億峰土木包工業執
      行，且被告執行拆除系爭圍籬在於維護建築管理，設置系
      爭圍籬之行為人負有自行拆除圍籬之義務，強制拆除為被
      告為貫徹該公法上之義務所取代執行之強制手段，故拆除
      系爭圍籬為高權性質之行政行為。系爭圍籬之拆除既屬高
      權性質行政行為，且拆除業者無自主裁量空間決定拆除那
      一區之違章圍籬及如何拆除，有億峰土木包工業現場拆除
      工作人員壬○○證述「（圍籬拆除執行方式？）照被告指
      示。」等語可稽（本院卷106 頁），被告於拒絕理賠理由
      書第四項亦同此表示（本院卷7 、8 頁）。則該億峰土木
      包工業即為被告執行拆除系爭圍籬之行政助手。準此，執
      行拆除業者之行為即為被告行為，符合執行公權力要件，
      而有國家賠償法第2 條第2 項規定之適用。至於決定是否
      成立國家賠償責任，在被告未審慎選任、或為錯誤之指揮
      監督，致億峰土木包工業故意或過失侵害第三人權利，則
      其效果直接歸屬被告，由被告負損害賠償責任。
（二）又，被告執行拆除系爭圍籬，應本於其一般職務義務，原
      則上應遵守「適法行為之義務」、「無瑕疵裁量之義務」
      、「遵守比例原則之義務」、「使不相關第三人免於損害
      之義務」，倘若違反上開職務義務，即屬違法之行為（參
      董保城、湛中樂合著國家責任法- 兼論大陸地區行政補償
      與行政賠償，初版，第97頁）。
（三）關於被告於95年3 月1 日拆除系爭圍籬區域，有部分屬原
      告鳳梨園鄰沿山公路旁之事實，為兩造不爭執。拆除方式
      ，則經證人壬○○證稱「（95年3 月1 日是否有至高樹鄉
      ○○○路拆除違章建築？）有。」、「（有幾台挖土機？
      ）2 台，挖土機駕駛是甲○○，另一人已離職。」、「（
      圍籬拆除執行方式？）照被告指示。」，證人甲○○即挖
      土機駕駛證稱「（圍籬拆除執行方式？）直接推倒，怪手
      往鳳梨園的方向推，推到整個圍籬倒在地上。怪手只是推
      ，沒有壓。」、「（為何推倒後圍籬有部分折斷？）這是
      推倒的形狀，我們是把推倒後的圍籬用怪手往路的方向靠
      在一起。」，參以拆除時現場照片（本院卷10頁、54-1頁
      至54-7頁），拆除當時原告鳳梨園確實已結果纍纍，尤以
      本院卷54-1頁編號(一)、54-6頁(十二)照片最為清晰可見，且拆
      除後之圍籬確實壓毀原告種植鳳梨，堪予認定。揆之上開
      說明，被告本應注意執行拆除圍籬工作應遵守「適法行為
      之義務」、「無瑕疵裁量之義務」、「遵守比例原則之義
      務」、「使不相關第三人免於損害之義務」，雖被告慮及
      公路交通因素，而指揮包工業將圍籬往鳳梨園方向推倒，
      符合公眾交通安全便利性之適法性義務，合於建築法第84
      條規範。惟被告斷不能執此理由，而豁免執行拆除系爭圍
      籬所應注意「遵守比例原則之義務」、「使不相關第三人
      免於損害之義務」，被告本應思及「在不妨礙公路交通、
      不損及原告鳳梨園」之原則下，以非破壞性之執行方式代
      之，如原物拆卸，抑或於夜間執行以避免日間執行造成交
      通不便之難處，反以極大破壞性方式，壓毀鐵皮圍籬，又
      未於系爭圍籬與原告鳳梨園間預作防護措施，以避免壓毀
      後之鐵皮圍籬損害原告鳳梨作物，被告自應就上開執行拆
      除系爭圍籬而過失造成原告鳳梨作物之損失，負損害賠償
      責任。
（四）次按當事人已證明受有損害而不能證明其數額或證明顯有
      重大困難者，法院應審酌一切情況，依所得心證定其數額
      ，民事訴訟法第222 條第2 項定有明文。本院審酌下列因
      素：原告已陳明鳳梨作物種植方式，略如本院卷96 頁
      所示，種植密度為：每行長度1 公尺種植3 株，一壟種植
      2 行，2 行之寬度為1.35公尺、4 行之寬度為2.75公尺、
      6 行之寬度為4.25公尺，而鄰原告鳳梨園拆除之系爭圍籬
      長度分別為：原告戊○○部分為196 公尺、原告丁○○部
      分為115.8 公尺、原告丙○○部分為124 公尺，經本院履
      勘現場屬實，有勘驗筆錄在卷可稽（本院卷75頁），被告
      亦無爭執（本院卷95頁），而圍籬本身高度為2.4 公尺，
      亦有被告提出之拆除通知單為憑（本院卷48頁）；依據
      拆除後現場照片所示，壓毀之圍籬有壓倒第6 行鳳梨株（
      本院卷10頁、編號4 照片），亦有由挖土機直接將鐵皮圍
      籬往鳳梨園方向推倒，而壓毀第1 至3 行鳳梨，此從拆除
      現場照片即明（本院卷54-1頁編號(一)、54-4頁編號(七)），
      故原告鳳梨園遭系爭圍籬壓毀受損害之位置、面積，因系
      爭圍籬推倒後位置之不同，及挖土機擠壓鐵皮之方式，而
      有差異，尚不可逕以上開圍籬高度與原告鳳梨園鄰圍籬之
      長度，計算受損害面積。衡量卷附之拆除現場照片、挖土
      機執行拆除方式、及部分路段圍籬立基基樁深入鳳梨園內
      ，有原告提出之照片4 張可稽（本院卷83頁），而以上開
      原告鳳梨園鄰圍籬之長度、種植密度、及鐵皮圍籬壓毀原
      告第1 至第4 行鳳梨果實，計算原告受損害鳳梨株果實，
      其中原告戊○○為2,352 株、原告丁○○為1,390 株、原
      告丙○○則為1,488 株，尚屬合理相當；又，原告既請
      求無法採收上開所受損害之鳳梨株果實（本院卷81頁），
      且原告並稱「（依據原告主張的原因事實，是否主張鳳梨
      株被壓到後無法採收已經結果的鳳梨果實？）是，所受的
      損害就是無法採收鳳梨果時的損害，鳳梨株並沒有損害」
      （本院卷81頁）、「（鳳梨母株收成後能否留著繼續收成
      ？）母株不能用，但可以留著旁邊的新芽用」（本院卷
      127 頁）、及「我們原告3 人所種植的鳳梨都是是批發給
      廠商，只有小部份是留著自己零售。」等語（本院卷81頁
      ）等語，參以上開本院卷54-1頁編號(一)、54-6頁(十二)照片所
      示原告鳳梨園結果情形，原告主張受損之鳳梨可於95年5
      、6 月份採收，尚非虛妄，故以原告種植區域即屏東縣高
      樹鄉批發價格為計算損害依據，應屬合理。嗣經屏東縣高
      樹鄉鳳梨生產合作社函覆，得悉：17號金鑽鳳梨於95年5
      、6 月間批發價格為15、14元；19號黑葉仔鳳梨於95年5
      、6 月間批發價格則為13、12元，有該合作社函1 件可佐
      （本院卷113 頁），原告主張以「屏東縣辦理公共工程用
      地農作改良物補償遷移費查估基準」為依據（本院卷77-8
      頁），請求以60元計算，惟上開查估基準係指拆遷補償農
      作改良物，而原告就已種植鳳梨株不需拆遷，且鳳梨母株
      尚有新芽可供培植，實與原告請求受有已結成鳳梨果實之
      損害不同，故上開查估基準尚無適用之餘地，原告上開主
      張，並不合理，至於已成熟可採收之鳳梨果實，經詢問屏
      東縣高樹鄉鳳梨生產合作社，得知：每株鳳梨果樹果實大
      小不一，但17號金鑽鳳梨、19號黑葉仔鳳梨大概都是2.5
      ─3.5 臺斤重（本院卷119 頁）。綜上各情，本院認以原
      告上開受損害鳳梨株果實株數，按每株果實3 臺斤重，及
      原告同意以17號金鑽鳳梨每臺斤批發價格14元、19號黑葉
      仔鳳梨每臺斤批發價格12元計算（本院卷117 頁），則原
      告戊○○、原告丁○○、原告丙○○得請求之損害賠償金
      額於84,672元、58,380元、62,496元（計算式詳附表）範
      圍內，尚無過度膨脹或減低原告所受損害之虞，實屬合理
      相當。
六、綜上，原告依國家賠償法第2 條、民法第184 條規定，請求
    被告給付如原告主文第1 項所示之金額，為有理由，應予准
    許；逾此部分之請求，為無理由，應予駁回。
七、假執行之宣告：原告勝訴部分未滿50萬元，爰依職權宣告假
    執行。
八、本件判決事證已臻明確，兩造其餘攻擊防禦及舉證，經核與
    判決結果無影響，不另論述，附此敘明。
九、據上論結，原告之訴一部有理由，一部無理由，依民事訴訟
    法第79條、第389 條第1 項第5 款，判決如主文。
中　　華　　民　　國　　96　　年　　5 　　月　　23　　日
                  民事第二庭  審判長 法　官　阮世賢
                                     法  官  楊文廣
                                     法  官  林孟和
以上為正本，係照原本作成。
如不服本判決，應於收受送達後20日內向本院提出上訴書狀，其
未表明上訴理由者，應於提出上訴後20日內向本院補提理由書狀
（均須按他造當事人之人數附繕本）。
                                     書記官　蔣開屏
中　　華　　民　　國　　96　　年　　5 　　月　　24　　日
附表：
┌─────────────────────────┐
│一、原告戊○○部分：                              │
│1.受損害之鳳梨果實株數：196×3×4＝2,352（株）    │
│2.受損鳳梨果實之總重量：2,352×3＝7,056（臺斤）   │
│3.受損害金額：7,056×12＝84,672（元）             │
├─────────────────────────┤
│二、原告丁○○部分：                              │
│1.受損害之鳳梨果實株數：115.8×3×4＝1,390 （株） │
│2.受損鳳梨果實之總重量：1,390×3＝4,170（臺斤）   │
│3.受損害金額：4,170×14＝58,380（元）             │
├─────────────────────────┤
│三、丙○○部分                                    │
│1.受損害之鳳梨果實株數：124×3×4＝1,488（株）    │
│2.受損鳳梨果實之總重量：1,488×3＝4,464（臺斤）   │
│3.受損害金額：4,464×14＝62,496（元）             │
└─────────────────────────┘
